【裁判字號】    98,上,180
【裁判日期】    980826
【裁判案由】    塗銷土地抵押權登記等
【裁判全文】
臺灣高等法院臺中分院民事判決           98年度上字第180號
上  訴  人  甲○○
訴訟代理人  劉邦遠律師
被 上 訴人  乙○○
訴訟代理人  楊淑琍律師
複 代 理人  丙○○
上列當事人間塗銷土地抵押權登記等事件，上訴人對於中華民國
98年4月7日臺灣南投地方法院97年度訴字第425號 第一審判決提
起上訴，本院於中華民國98年 8月12日言詞辯論終結，判決如下
：
    主  文
原判決廢棄。
被上訴人在第一審之訴駁回。
第一、二審訴訟費用由被上訴人負擔。
    事實及理由
壹、聲明部分：
一、上訴人方面：(一)原判決廢棄。(二)被上訴人在第一審之訴駁回
    。
二、被上訴人方面：駁回上訴。
貳、陳述及理由部分：
一、被上訴人主張：
(一)、被上訴人係坐落南投縣鹿谷鄉○○○段59-2地號、地目建、
    面積878平方公尺、權利範圍1分之 1土地（下稱系爭土地）
    之所有人，因921集集 大地震發生後，被上訴人所有之系爭
    土地所有權狀遺失，故被上訴人於民國90年 7月間即欲向地
    政機關申請補發系爭土地之所有權狀，惟因被上訴人已屆高
    齡且智識程度不足，故被上訴人之友人陳福祥於知情後，即
    主動表達願協助其向地政機關申請補發系爭土地之所有權狀
    ，被上訴人始全權委託陳福祥填寫並代其用印於補發權狀之
    申請文件表格，嗣陳福祥並主動會同被上訴人持該已填寫完
    成之申請文件表格向南投縣竹山地政事務所辦理所有權狀補
    發。再被上訴人日前因遭不認識之上訴人向台灣南投地方法
    院聲請拍賣抵押物即系爭土地，經被上訴人委由代書赴地政
    機關調閱系爭土地相關抵押登記資料，才發現系爭土地竟於
    90年7月間設定本金新台幣（下同）200萬元之抵押權予被上
    訴人不相識之訴外人張瑞章，而上訴人甲○○係張瑞章之女
    ，因分割繼承而為系爭土地之抵押權人。上訴人與張瑞章間
    從未有任何消費借貸及其他債權債務關係存在，被上訴人因
    此始知係陳福祥於90年 7月間利用代被上訴人填寫及用印於
    補發所有權狀之申請文件表格之機會，未經被上訴人同意而
    擅自另代為填寫及盜蓋被上訴人印鑑章於系爭土地之相關抵
    押登記申請文件，被上訴人係在不知情下，由陳福祥協同持
    該抵押權申請文件及補發所有權狀之申請文件，向南投縣竹
    山地政事務所辦理申請，致張瑞章成為系爭抵押權人，上訴
    人甲○○則因分割繼承而為目前系爭抵押權人。
(二)、查被上訴人與第三人張瑞章、上訴人甲○○間既未有任何消
    費借貸或其他債權債務關係存在，前開抵押權之存在即對被
    上訴人產生法律上之危險，被上訴人自得請求除去之。且前
    開抵押權係普通抵押權，非最高限額抵押權，其於設定時係
    從屬於主債權而成立，既無主債權存在，其抵押權之設定應
    屬無效，被上訴人亦有權請求塗銷，為此提起本件訴訟。
(三)、系爭抵押權為一般抵押權，具有從屬性，必先有被擔保之債
    權存在，而後抵押權始得成立（最高法院84年度台上字第29
    24號判決參照）。又按抵押權為從物權，以其擔保之債權存
    在為發生之要件，契約當事人間除以債權之發生為停止條件
    ，或約定就將來應發生之債權而設定外，若所擔保之債權不
    存在，縱為抵押權之設定登記，自難認其抵押權業已成立（
    最高法院89年度台上字第1086號判決參照）。系爭抵押權係
    登記為被上訴人本人債權之擔保，並不及其他，是本件自應
    審究被上訴人對上訴人先父張瑞是否負有債務，而為應否准
    許塗銷登記之判斷。系爭抵押權設定登記之債務人及設定義
    務人皆為被上訴人乙○○，然依該設定登記內容，系爭抵押
    權係為被上訴人本人擔保自己之債務，並非為陳福祥擔保債
    務，而本件被上訴人與張瑞章間並無債權債務關係存在，系
    爭抵押權所擔保之債權顯然不存在，故系爭抵押權亦因擔保
    債權不存在而不成立。
(四)、票面金額為200萬元之系爭本票， 其發票人欄位中雖有被上
    訴人乙○○之簽名、用印，惟被上訴人並未與陳福祥共同簽
    發系爭本票，況系爭本票之發票日為90年 7月30日，係於90
    年 7月24日為系爭土地抵押權設定後始簽發之本票，故亦與
    系爭普通抵押權及所擔保之債權無涉。 另上訴人出具之400
    萬元借據一紙，其上連帶保證人欄位雖有被上訴人之簽名、
    用印，然系爭借據之簽訂日期為90年8月10日，係於90年7月
    24日系爭土地抵押權設定後始簽定，且該借據之借款人係張
    瑞章，連帶保證人係被上訴人及訴外人陳智勇（非陳福祥）
    ，顯係張瑞章向金融機構借款400萬元 ，核與系爭抵押權及
    所擔保之債權無涉。本件上訴人既無法舉證證明系爭本票與
    系爭抵押權擔保之債權為同一，則系爭抵押權所擔保之債權
    顯然不存在，系爭抵押權亦因其所擔保之債權不存在而不成
    立。
(八)、上訴人另辯稱被上訴人將所有權狀、身分證、印鑑證明及印
    鑑章交與訴外人陳福祥，應認被上訴人有授與代理權或應負
    表見代理責任云云。惟按由自己之行為表示以代理權授與他
    人者，對於第三人應負授權人之責任，必須本人有表見之事
    實，足使第三人信該他人有代理權之情形存在，始足當之；
    本人將印章、印鑑證明、戶口名簿交付他人，委託該他人辦
    理特定事項，除該特定事項外，該他人以本人名義所為其他
    法律行為，尚難僅憑其持有本人之印章、印鑑證明、戶口名
    簿，即認須由本人負表見代理授權人之責任（最高法院95年
    度台上字第2426號判決參照）。上訴人並未舉證證明被上訴
    人有表見之事實，依上開最高法院判決意旨，尚難僅據訴外
    人陳福祥持有被上訴人之印章、印鑑證明即遽認有表見代理
    之適用。況縱認有表見代理之適用，惟應負授權人責任部分
    亦僅限於抵押權設定行為，而抵押權所擔保之債權實際並未
    存在，則屬從物權之抵押權自無由成立，被上訴人自得訴請
    塗銷。爰求為命：(1)確認上訴人就被上訴人所有系爭土地，
    於民國90年 7月24日向南投縣竹山地政事務所設定登記本金
    新台幣貳佰萬元之抵押權〔收件字號：053180（起訴狀誤載
    為05318）號 ，現因分割繼承而於94年12月15日以南投縣竹
    山地政事務所94年竹普資字第073250號登記權利人為上訴人
    甲○○〕所擔保之債權不存在。(2)上訴人應將前項抵押權設
    定登記塗銷之判決。
二、上訴人則以：
(一)、陳福祥於90年7月間欲向張瑞章借款200萬元，因張瑞章無現
    金可借貸，而同意以其所有之不動產及以張瑞章之名義向中
    國農民銀行草屯分行貸款400萬元，再將其中200萬元借給陳
    福祥，為確保陳福祥將來確實能清償借款，故要求陳福祥應
    提供不動產為抵押擔保，惟陳福祥本人並無不動產，乃請求
    友人即被上訴人乙○○提供其所有之系爭土地為擔保，並共
    同簽發面額200萬元 之本票一紙交予張瑞章收執，作為債權
    憑證，是被上訴人雖未直接向張瑞章借款，惟既與陳福祥共
    同簽發本票並提供系爭土地供作擔保，被上訴人即為抵押義
    務人，自應負物之擔保責任。張瑞章於被上訴人設定抵押權
    登記完畢及收到本票後，隨即向中國農民銀行草屯分行貸款
    400萬元 ，為使借給陳福祥之債權獲得確保，乃要求被上訴
    人擔任其向中國農民銀行草屯分行貸款之連帶保證人，經被
    上訴人同意後，於90年 8月10日與張瑞章一起到中國農民銀
    行草屯分行對保。被上訴人若不同意以系爭土地為陳福祥之
    債務提供擔保設定抵押權，豈有可能擔任張瑞章向上開草屯
    分行貸款之連帶保證人。再張瑞章已於90年 8月29日由其設
    在中國農民銀行之第00000000000號帳戶內匯款140萬元至陳
    福祥擔任法定代理人及董事長之安欣建設股份有限公司帳戶
    內，足見被上訴人與張瑞章間就上開消費借貸契約，係約定
    由張瑞章向陳福祥交付金錢，本件張瑞章既已依約履行交付
    金錢之義務，雙方間之債權債務關係當然存在。
(二)、按當事人主張之事實，經他造於準備書狀內或言詞辯論時或
    在受命法官、受託法官前自認者，無庸舉證，民事訴訟法第
    279條第1項有明文規定。本件上訴人主張系爭抵押權係被上
    訴人在陳福祥協同下，持抵押權申請文件親自到南投縣竹山
    地政事務所辦理登記，業經被上訴人在起訴狀內自認，上訴
    人此部分所主張之事實自無庸舉證，並可認為真實。又申請
    抵押權設定登記依法須提出身分證、土地所有權狀、印鑑證
    明等文件，並在申請書上蓋用印鑑章，而前該文件、印鑑章
    為私人隱密之物，若非本人提出，第三人非可隨意取得。而
    抵押權設定為物權處分行為，抵押義務人須負擔物的擔保責
    任，一般人為抵押權設定時應極為慎重，被上訴人主張其係
    在不知情下設定抵押權，孰人能信。再者，被上訴人係27年
     9月24日出生，90年本件抵押權設定登記時，僅年約63歲，
    亦未達到被上訴人所稱「已屆高齡」之程度。
(三)、本件抵押權既是被上訴人持抵押權申請文件，親赴南投縣竹
    山地政事務所辦理設定登記，原則上應認被上訴人同意設定
    抵押權，被上訴人主張係在不知情下所設定，應屬例外情形
    ，被上訴人自應就不知情之事實負舉證責任。又被上訴人主
    張其與張瑞章不相識亦未曾見過面，然被上訴人不但認識張
    瑞章，更與張瑞章一同去中國農民銀行草屯分行對保並擔任
    貸款之連帶保證人，足證被上訴人主張不實在。況系爭土地
    自90年7月設定抵押權後迄今已7年多，被上訴人未曾爭執過
    抵押權不存在，反而在陳福祥及張瑞章分別過世，無法對證
    之情形下，始提起本件訴訟，其起訴動機不言而喻。本件抵
    押權係被上訴人同意，並持抵押權申請文件親赴南投縣竹山
    地政事務所辦理設定登記，被上訴人主張係在不知情下所設
    定請求塗銷抵押權登記，並無理由。
(四)、退步言之，縱如被上訴人主張本件抵押權係陳福祥持其交付
    之文件，未經其授權擅自辦理抵押權設定登記。惟按由自己
    之行為表示以代理權授與他人，或知他人表示為其代理人而
    不為反對之表示者，對於第三人應負授權人之責任，民法第
    169條 有明文規定。本件被上訴人既以自己之行為將所有權
    狀、身分證、印鑑證明、印鑑章等設定抵押權所需之證件資
    料全部交給訴外人陳福祥，外觀上即讓人相信被上訴人有授
    與代理權，本件被上訴人縱無授與陳福祥代理權，亦應負表
    見代理之責任。
三、兩造就下列事實不爭執，堪信為真，並得採為判決之基礎：
(一)、系爭土地為被上訴人所有，於90年 8月28日設定抵押權登記
    予權利人張瑞章，嗣於94年12月15日因分割繼承之原因，上
    開抵押權變更登記為權利人甲○○。
(二)、被上訴人就系爭土地於90年 8月28日以補發書狀為原因向南
    投縣竹山地政事務所申請補發書狀。
(三)、上開(一)、(二)二件申請事項，地政事務所收件日期為90年 7月
    24日15時57分，由被上訴人乙○○到地政事務所辦理。
四、至於被上訴人主張其於系爭土地抵押權設定時，並未對於抵
    押權人即訴外人張瑞章負有債務，是上開抵押權之設定，並
    無所擔保之債權存在，其抵押權利自亦不存在等語，則為上
    訴人否認，並以其雖未向上訴人之父張瑞章（已歿）借款，
    惟被上訴人既與訴外人陳福祥共同簽發本票並提供系爭土地
    供作擔保，被上訴人即為債務人兼抵押義務人，應負抵押擔
    保責任等語抗辯，是本件爭點為被上訴人是否為上開本票共
    同發票人？系爭抵押權擔保範圍是否及於上開本票債務？被
    上訴人主張系爭抵押權擔保之債權不存在，是否有理由？經
    查：
(一)、系爭土地為被上訴人所有，於90年 8月28日設定抵押權登記
    予權利人張瑞章，嗣於94年12月15日因分割繼承之原因，上
    開抵押權變更登記為權利人甲○○之事實，為兩造所不爭，
    並有土地登記簿謄本在原審卷為佐（見原審卷第2頁 反面、
    第7頁） ，堪信為真。本院審酌系爭抵押權設定契約書上記
    載：「(6)擔保權利金額：新台幣貳佰萬元。．．擔保權利
    總金額：新台幣貳佰萬元正。利息：無。()遲延利息：
    無。()違約金：無。()權利存續期限：自民國90年 7月
    18日起至民國91年 7月18日止。．．．權利人張瑞章。義務
    人兼債務人乙○○．．」等語，並蓋有被上訴人之印文，被
    上訴人在本院自承系爭抵押權設定契約上「乙○○」印文為
    真正等情，有抵押權設定契約書影本 1份在原審卷為證（見
    原審卷第6頁反面、本院卷第81頁） ，及參以被上訴人就系
    爭抵押權設定登記當天係其親自到地政事務所一節並不爭執
    （見兩造不爭執事項(三)），堪信上開抵押權之設定為真。再
    查，被上訴人於90年 7月30日與陳福祥共同簽發票面金額為
    200萬元 之本票一紙交付予張瑞章收受，該本票上「乙○○
    」印文係真正一節，有本票影本 1紙在原審卷為證，且為被
    上訴人所不爭執（見原審卷第44頁、本院卷第80頁反面），
    足認該本票為真。再按「在票據上簽名者，依票上所載文義
    負責。二人以上共同簽名時，應連帶負責」，票據法第 5條
    第1、2項分別定有明文。被上訴人既與陳福祥共同簽發上開
    本票交付張瑞章，依票據法第5條規定 ，自應與陳福祥就票
    面所載金額200萬元對張瑞章負連帶給付責任 ，而為票據債
    務人。本院審酌及上開本票票面金額為200萬元 ，核與系爭
    抵押權擔保債權金額200萬元相符 ，足認系爭抵押權係為擔
    保上開債權而設定，系爭抵押權之內容為真。
(二)、被上訴人抗辯伊所有系爭土地所有權狀因921地震 而遺失，
    因而請陳福祥代為申請補發所有權狀，伊並未向上訴人之父
    親張瑞章借款，本件係陳福祥向張瑞章借款，伊不知道陳福
    祥有設定系爭抵押權，系爭抵押權設定申請書及上開本票上
    「乙○○」印文並非其所蓋用，系爭抵押權所擔保之債權並
    不存在等語。惟按「私文書經本人或其代理人簽名、蓋章或
    按指印或有法院或公證人之認證者，推定為真正」，民法第
    358條第1項定有明文，再按「當事人主張有利於己之事實，
    就其事實有舉證之責任，又私人之印章，由自己使用為常態
    ，被人盜用為變態，主張變態事實之當事人，自應就其印章
    被盜用之事實負舉證之責任。被上訴人於事實審已自承系爭
    借據連帶保證人所蓋用之印文為其印鑑，係屬真正，則被上
    訴人自應就其抗辯係遭他人盜蓋一節，負舉證責任」（最高
    法院86年度台上字第717號、 83年度台上字第1382號判決意
    旨參照）。本件上訴人在本院已自承系爭抵押權設定申請書
    及上開本票上「乙○○」印文為真正（見本院卷第80頁反面
    ），自應推定系爭抵押權設定申請書及上開本票為真正，被
    上訴人主張上開抵押權設定申請書及本票上「乙○○」並非
    其所蓋用，係遭陳福祥盜蓋等語，既為上訴人否認，揆諸前
    開法條規定及說明，被上訴人自應就其主張上開印文係遭盜
    蓋之事實，負舉證責任。惟被上訴人迄未能舉證證明上開印
    文係遭盜蓋之事實，是被上訴人主張系爭抵押權設定申請書
    及本票上「乙○○」印文係遭盜用，伊並無設定系爭抵押權
    之意思，亦未積欠張瑞章債務，系爭抵押權所擔保之債權並
    不存在等語，自不可採。
(三)、本件被上訴人因陳福祥向張瑞章借款200萬元 ，而與陳福祥
    共同簽發上開200萬元本票交付張瑞章收受 ，被上訴人與張
    瑞章間有上開本票債權200萬元存在 ，被上訴人因而提供系
    爭土地為張瑞章設定系爭抵押權，並以被上訴人為抵押義務
    人兼債務人，系爭抵押權所擔保之債權並無不存在情形。被
    上訴人主張系爭抵押權所擔保之債權不存在，上訴人應塗銷
    系爭抵押權等語，自無可取。
四、綜上所述，上訴人之父親張瑞章對被上訴人有上開200萬 元
    之票據債權存在，系爭抵押權所擔保之債權並非不存在一節
    ，已如前述。從而，被上訴人請求確認系爭抵押權所擔保之
    200萬元債權不存在，上訴人應塗銷系爭抵押權登記 ，自屬
    無據，不應准許。原審未查，遽為上訴人敗訴判決，尚有未
    合。上訴論旨指摘原判決不當，求予廢棄改判，為有理由，
    應由本院予以廢棄改判，並駁回被上訴人在第一審之訴。
五、本件事證已臻明確，兩造所為之其他主張、陳述並所提之證
    據，經審酌後，認均與本件之結論無礙，故不再一一論述，
    並予敘明。
據上論結，本件上訴為有理由，依民事訴訟法第450條、第78條
，判決如主文。
中    華    民    國    98    年    8     月    26    日
                民事第六庭    審判長法  官  袁再興
                                    法  官  盧江陽
                                    法  官  陳賢慧
以上正本係照原本作成。
如對本判決上訴，須於收受判決送達後20日內向本院提出上訴書
狀，其未表明上訴理由者，應於提出上訴後20日內向本院提出上
訴理由書（須按他造人數附具繕本）。
上訴時應提出委任律師為訴訟代理人之委任狀。具有民事訴訟法
第466條之1第1項但書或第2項之情形為訴訟代理人者，另應附具
律師及格證書及釋明委任人與受任人有該條項所定關係之釋明文
書影本。
                                    書記官  吳麗琴
中    華    民    國    98    年    8     月    27    日
                                                      Ｍ


司法院資訊處製作；財團法人民間司法改革基金會備份。
